臺灣臺南地方法院民事判決
110年度訴字第404號
原      告  廖育諒  
訴訟代理人  嚴庚辰律師
            嚴奇均律師
            柯漢威律師
被      告  夏寶股份有限公司


法定代理人
即  清算人  陳盛泉  


上列當事人間請求塗銷抵押權設定登記等事件，本院於民國110
年8月23日言詞辯論終結，判決如下：
    主      文
確認如附表所示抵押權設定所擔保之債權不存在。
被告應將附表所示之抵押權設定登記予以塗銷。
訴訟費用由被告負擔。
    事實及理由
壹、程序方面：　　
一、按公司於清算完結，清算人將結算表冊送請股東會承認後，
    依公司法第93條第1項、第331條第4項規定，向法院所為之
    聲報，僅屬備案性質，法院之准予備案處分，並無實質上之
    確定力。是公司是否清算完結，法人人格是否消滅，應視其
    已否完成「合法清算」，並依非訟事件法第37條規定，向法
    院辦理清算終結登記而定。所謂清算終結係指清算人就清算
    程序中應為之清算事務，實質全部辦理完竣而言，而不以法
    院之備案為依據（最高法院92年度台抗字第621號裁定意旨
    參照）。是清算人之職務在實質上尚未終了而先向法院聲報
    清算程序終結，縱經法院准予備查，亦應認清算程序尚未終
    結。查被告於民國105年間因解散而向臺灣臺北地方法院（
    下稱臺北地院）具狀陳報清算人及聲請簿冊保管人為陳盛泉
    ，經臺北地院於107年8月10日以北院忠民譯105年度司司字
    第422號函准予清算完結等情，此經本院職權調取臺北地院1
    05年度司司字第422號呈報清算人事件、107年度司字第163
    號簿冊保管人卷宗核閱屬實。依上，被告固已聲報並經法院
    備查在案，然既尚有本件抵押權登記存在，實質上仍無法視
    為清算完結，揆諸前揭說明，應認其清算程序尚未終結，原
    告以清算人陳盛泉為被告之法定代理人，提起本件訴訟請求
    確認抵押權擔保之債權不存在及塗銷抵押權設定，於法即無
    不合。
二、次按確認法律關係之訴，非原告有即受確認判決之法律上利
    益者，不得提起之，民事訴訟法第247條第1項前段定有明文
    。所謂即受確認判決之法律上利益，係指法律關係之存否不
    明確，原告主觀上認其在法律上之地位有不安之狀態存在，
    且此種不安之狀態，能以確認判決將之除去者而言。原告主
    張其所有坐落臺南市○○區○○○段0000地號土地(權利範圍：全
    部，下稱系爭土地)設定如附表所示抵押權所擔保（下稱系
    爭抵押權）之債權不存在乙節，被告雖曾具狀表示已於結束
    經銷時開立並交付清償證明書與原告等語，惟系爭抵押權迄
    未辦理塗銷登記，系爭抵押權是否因擔保債權未發生而不存
    在，即屬不明確，足以影響原告能否完整行使系爭土地所有
    權之權利，致其在私法上地位有不安之狀態存在，而此不安
    之狀態，得以確認判決將之除去，是原告請求確認系爭抵押
    權擔保之債權不存在，應認有即受確認判決之法律上利益，
    合先敘明。
三、被告經合法通知，未於言詞辯論期日到場，經核無民事訴訟
    法第386條各款所列情形，爰依原告聲請，由其一造辯論而
    為判決。
貳、實體方面：
一、原告起訴主張：
  ㈠系爭土地原為訴外人廖清味所有，於84年11月22日以訴外人
    育弘實業有限公司(下稱育弘公司)為債務人，設定新臺幣60
    萬元之系爭抵押權與被告，擔保對被告自84年11月14日至11
    4年11月13日期間所生之債務。嗣廖清味於88年間將系爭土
    地贈與原告，由原告取得系爭土地所有權，惟原告或育弘公
    司或廖清味於上開期間，並未與被告發生債權債務關係，系
    爭抵押權擔保之債權並不存在，且縱有擔保債權存在，自84
    年起算已經過20餘年，系爭抵押權依法業已消滅。因系爭抵
    押權登記仍未塗銷，對系爭土地所有權行使已生妨害，爰依
    民法第767條第1項中段、第880條規定，請求確認系爭抵押
    權擔保之債權不存在及被告應將系爭抵押權登記予以塗銷等
    語。　
 ㈡並聲明：如主文第1、2項所示。
二、被告未於言詞辯論期日到場，惟於110年8月20日提出書狀表
    示：系爭抵押權係供經銷出貨擔保貨款給付之用，業已於結
    束經銷時開立並交付清償證明書與原告辦理塗銷抵押權登記
    ，系爭土地仍登記而未塗銷，係因原告未前往辦理塗銷所致
    等語。
三、本院得心證之理由：
  ㈠查系爭土地原為訴外人廖清味所有，於84年11月22日以訴外
    人育弘實業有限公司(下稱育弘公司)為債務人，被告為權利
    人設定系爭抵押權，擔保債權總金額為60萬元，存續期間自
    84年11月14日至114年11月13日(登記日期：84年11月22日，
    收件字號：白地字第9708號，如附表所示)。嗣廖清味於88
    年間將系爭土地贈與原告，由原告取得系爭土地所有權，系
    爭抵押權迄未塗銷登記等情，有臺南市白河地政事務所110
    年3月23日所登字第1100026246號函檢附之系爭土地謄本、
    異動索引、系爭土地人工謄本在卷可稽(本院卷第49至61頁)
    ，此部分之事實，堪可認定。
　㈡按所有人對於無權占有或侵奪其所有物者，得請求返還之。
    對於妨害其所有權者，得請求除去之。有妨害其所有權之虞
    者，得請求防止之，民法第767條第1項定有明文。次按抵押
    權為不動產物權，其所擔保債權之種類及範圍，屬抵押權之
    內容，依法應經登記，始生物權之效力。又抵押權為從物權
    ，以其擔保之債權存在為成立之要件，倘若所擔保之債權不
    存在，縱為抵押權之設定登記，仍難認其抵押權業已成立，
    此乃抵押權成立上（發生上）之從屬性（最高法院104年度
    台上字第208號判決參照）。經查，系爭抵押權所擔保之債
    權，被告於書狀中自承係供經銷出貨擔保貨款給付之用，結
    束經銷時已開立並交付清償證明書與原告等語明確，依其意
    思應指系爭抵押權擔保之債權並無發生或已清償完畢，是原
    告請求確認系爭抵押權擔保之債權不存在，應屬有據。又系
    爭抵押權仍未辦理塗銷登記，足以妨害原告對系爭土地所有
    權之行使，原告本於民法第767條第1項中段規定，訴請被告
    將如附表所示之系爭抵押權登記予以塗銷，亦屬正當，應予
    准許。
四、綜上所述，系爭抵押權擔保之債權已不存在，原告請求確認
    該擔保債權不存在，及請求被告塗銷系爭抵押權設定登記，
    洵屬有據。從而，原告依民法第767條第1項中段規定，請求
    ：㈠確認系爭抵押權擔保之債權不存在。㈡被告應將系爭抵押
    權登記予以塗銷，為有理由，均應准許。
五、訴訟費用負擔之依據：民事訴訟法第第78條。
中　　華　　民　　國　　110 　年　　9 　　月　　6 　　日
                  民事第三庭  法  官　林勳煜
上列正本證明與原本無異。　　　　　　　　　 
如不服本判決，應於判決送達後20日內，向本院提出上訴狀並表
明上訴理由，如於本判決宣示後送達前提起上訴者，應於判決送
達後20日內補提上訴理由書（須附繕本）。
如委任律師提起上訴者，應一併繳納上訴審裁判費。
中　　華　　民　　國　　110 　年　　9 　　月　　6 　　日
                              書記官  朱烈稽
　　　　　　　　　　　　　　　
【附表】
   抵押標的物                  設定義務人/現所有權人 登記日期          登記字號                      抵押權人 債務人 權利範圍          抵押權存續期間 擔保債權（新臺幣） 臺南市○○區○○○段0000地號土地          廖清味/ 廖育諒            84年11月22日 白地字第9708號 夏寶股份有限公司 育弘實業有限公司 1分之1        84年11 月14日至114 年11 月13日  60萬元